臺灣高等法院刑事判決　　　　　　　　　　　　　　九十年度上訴字第三五七號
　　上　訴　人
　　即　被　告　乙○○
　　選任辯護人　劉大新
右上訴人因偽造文書等案件，不服臺灣士林地方法院九十年度訴字第二五號，中華民
國九十年八月二十八日第一審判決（起訴案號：臺灣士林地方法院檢察署八十八年度
偵字第八九一五號）提起上訴，本院判決如左：
    主  文
原判決撤銷。
乙○○連續行使偽造私文書，足以生損害於他人，處有期徒刑陸月，如易科罰金以參
佰元折算壹日。
    事  實
一、乙○○於民國八十五年七月一日，在其所任職之台北市○○路○段三六○號五樓
    臺北市國稅局南港稽徽所（公訴人誤為乙○○住處），自任會首，向劉淑萍、劉
    淑惠、張蔚蓴、黃淑貞等三十一人（詳如附表一所示）招募每會新台幣（下同）
    二萬元之互助會，採內標制，會期自八十五年七月一日起至八十八年二月一日止
    ，連同會首共三十二人，於每月一日上午十時三十分許，由乙○○親自主持開標
    事宜並向會員收取會款，嗣互助會存續期間，乙○○竟意圖為自己不法所有之概
    括犯意，先後於八十五年九月一日上午十時三十分許及八十六年二月一日上午十
    時三十分許，在上址未經會員張蔚蓴同意，擅自於標單上偽造張蔚蓴簽名署押各
    一枚，分別書寫偽填競標利息二千六百元及二千三百元之競標金額而偽造準私文
    書，並出示於到場參與投標之會員行使之，均獲致得標，足以生損害於張蔚蓴及
    其餘活會會員（活會會員詳如附表二、三所示），並使張蔚蓴及如附表二、三活
    會會員均陷於錯誤，各悉數交付活會會款予乙○○，計分別詐得五十二萬二千元
    、四十六萬零二百元，乙○○偽造之標單，則於每次開標行使後，予以撕毀。嗣
    於八十七年五月一日，張蔚蓴欲標會時，乙○○始告之上情。
二、案經張蔚蓴、劉淑萍、劉淑惠、黃淑貞訴由台北市政府警察局南港分局移送後經
    臺灣士林地方法院檢察署檢察官偵查起訴。
    理  由
一、訊據上訴人即被告乙○○固坦承於右揭時地，自任會首，向附表一所示之劉淑萍
    、劉淑惠、張蔚蓴、黃淑貞等三十一人招募互助會，先後於八十五年九月一日及
    八十六年二月一日，在上址以會員張蔚蓴名義，於標單上簽署張蔚蓴姓名，分別
    書寫競標利息二千六百元及二千三百元，向到場會員行使之，均獲致得標，並向
    張蔚蓴及其他活會會員收取活會會款各五十二萬二千元、四十六萬零二百元，合
    計九十八萬二千二百元，該標單，則於每次開標行使後，予以撕毀等情，惟否認
    犯行，辯稱：伊是於開標前，有打電話給丁○○，問她要不要標會，她說如果標
    息少就幫她標，而我幫她得標後，未告知她得標的事，先將錢挪用，是張蔚蓴於
    八十七年五月表示要標會時，伊才告訴她已得標，並不是冒標會云云。
二、惟查：
    １、右揭事實，業據被告乙○○於警訊時供稱：有冒標別人的會，是張蔚蓴二會
        ，分別在八十五年九月一日及八十六年二月一日，有填寫標單，上註記姓名
        及金額，是八十七年五月一日丁○○欲標會時，伊告知丁○○其所參加之二
        會，分別於八十五年九月及八十六年二月被伊冒標等語（詳偵查卷第三十頁
        、第三十一頁），被告於偵查中亦供稱：我有冒標丁○○的會二次，都沒有
        經過她同意等語（詳偵查卷第五十二頁背面），核與告訴人張蔚蓴所指訴情
        節相符，其指述稱：因八十七年五月要標會，打電話給被告，問在何處開標
        ，後被告至伊公司，告訴伊會已被被告冒標了，分別是八十五年九月及八十
        六年二月，後來被告就用店面扺會錢，被告的服飾店，是用三十萬元頂的等
        語（詳偵查卷第四十一頁、第四十二頁、第五十頁、本院卷九十年十一月二
        十九日訊問筆錄），並有互助會會員名單一紙在卷可稽（詳偵查卷第九頁）
        。
    ２、告訴人張蔚蓴一再堅決否認有於標會前同意被告乙○○以其名義標會及於電
        話中告訴被告乙○○書寫標單委託被告乙○○標會一事，且參與被告互助會
        之會員丙○○及劉淑惠均證稱：被告於開標前雖會打電話問人要不要標會，
        但不是每一個活會會員都會打，至於被告有沒有打電話給張蔚蓴，則不清楚
        等語（詳本院九十一年一月十日及九十一年一月十四日調查筆錄），是查無
        告訴人張蔚蓴曾委託被告代為標會之證據，再參酌被告於警訊及偵查中均坦
        承冒標會一事，堪認被告確有冒標張蔚蓴會無誤。
    ３、雖被告提出出貨單一紙（詳偵查卷第六十頁）用以證明其已向告訴人丁○○
        買會，然觀被告所提出之出貨單其上載明「茲將天母西路一二Ｏ巷三號店名
        仙履奇緣，於民國八十七年八月五日起讓渡於丁○○、、，讓渡金三十萬元
        整、、，訂約日載明八十七年八月四日」，由出貨單所載訂約日為八十七年
        八月四日，讓渡日為八十七年八月五日起，均在被告以丁○○名義標會之八
        十五年九月一日及八十六年二月一日後甚久，顯見被告是先冒標會，再以讓
        渡店面抵償，此由被告之上訴狀所載「本人與丁○○之會款問題，已於八十
        七年五月雙方達成買會之協議」，更足以證明被告是先冒標會，再於八十七
        年五月達成買會協議，否則怎可能於八十七年五月才達成買會協議，卻早於
        八十七年五月前即已標會。
    ４、至於告訴人主張被告冒標會，僅折扺店面讓渡金三十萬元，其餘均未清償，
        惟參酌告訴人於原審審理時指稱：被告還伊二十五萬元現金及轉讓店面等語
        （詳原審卷第八十七頁），顯見被告所稱：已清償二十五萬元及店面折讓金
        三十萬元一詞，尚屬可信。
    ５、綜上所述，被告乙○○確有冒標會之犯行甚明，故其辯稱：已得告訴人張蔚
        蓴授權一詞，為諉卸之詞，不足採信，罪證明確，被告犯行可以認定。
二、被告乙○○偽填會員名義標單，並填上欲得標之利息，依習慣係表示標取會款，
    此標單依刑法第二百二十條第一項規定以文書論，故被告應成立刑法第二百二十
    條第一項、第二百十條之偽造準私文書罪，而被告偽造標單並持以行使，自足以
    生損害於被冒標之會員及其他活會會員，核被告所為，係犯刑法第二百十六條、
    第二百二十條第一項、第二百十條行使偽造準私文書罪及同法第三百三十九條第
    一項詐欺取財罪。被告偽造署押為偽造私文書之部分行為，偽造後持以行使，其
    偽造之低度行為應為行使之高度行為所吸收，均不另論罪，又被告以一冒標行為
    向數活會會員詐取會款，係一行為觸犯數罪名，為想像競合犯，應依刑法第五十
    五條規定從一重處斷（公訴人起訴事實已有載明，僅係漏引刑法第五十五條）。
    又被告先後二次行使偽造私文書及詐欺取財之行為，均時間緊接，手段皆相同，
    均係觸犯構成要件相同之罪名，皆係基於概括犯意而為之，皆屬連續犯，應各依
    刑法第五十六條之規定，皆以一罪論，並均依法加重其刑，再被告行使偽造私文
    書以詐欺財物，所犯上開二罪間有方法結果之牽連關係，為牽連犯，應從一重之
    行使偽造私文書罪處斷。
三、原審論罪科刑，固非無見，惟被告冒標會之金額，於八十五年九月一日是以二千
    六百元得標，於八十六年二月一日是以二千三百元得標，此除據被告陳明在卷外
    （詳原審卷第七十八頁及本院九十年十二月三十一日訊問筆錄），核與告訴人丁○○所提出之互助會會單相符，故原審將冒標金額誤認為八十五年九月一日是以
    二千三百元得標，八十六年二月一日是以二千六百元得標，即有錯誤，被告以無
    冒標會為由提起上訴，雖無可採，惟原判決既有可議之處，自應由本院撤銷改判
    ，爰審酌被告未坦承犯行、受害活會會員人數、所詐得之金額，已清償五十五萬
    元予告訴人張蔚蓴等一切情狀，量處如主文所示之刑，再被告行為後，刑法第四
    十一條業於九十年一月十日修正公布，舊法規定犯最重本刑三年以下有期徒刑以
    下之刑之罪，而受六個月以下有期徒刑或拘役之宣告，因身體、教育、職業、家
    庭之關係或其他正當事由，執行顯有困難者，得易科罰金，修正後之刑法第四十
    一條第一項前段規定，凡犯最重本刑五年以下有期徒刑以下刑之罪，而受六個月
    以下有期徒刑或拘役之宣告，均得易科罰金，比較新舊法之規定，以修正後之新
    法有利於行為人，自應依刑法第二條第一項前段規定，適用裁判時之新法，併予
    宣告易科罰金之所算標準。又被告所偽造之標單，業於投標後丟棄而滅失等情，
    業據被告供明在卷，爰不為沒收之諭知，併此敘明。
據上論斷，應依刑事訴訟法第三百六十九條第一項前段、第三百六十四條、第二百九
十九條第一項前段、刑法第五十六條、第二百十六條、第二百十條、第二百二十條第
一項、第三百三十九條第一項、第五十五條、第二條第一項前段、第四十一條第一項
前段，罰金罰鍰提高標準條例第一條前段、第二條判決如主文。
本案經檢察官李良忠到庭執行職務。
中    華    民    國     九十一   年       二       月         一       日
                          臺灣高等法院刑事第十八庭
                              審判長法  官  吳      敦
                                    法  官  吳  明  峰
                                    法  官  劉  慧  芬
右正本證明與原本無異。
如不服本判決應於收受送達後十日內向本院提出上訴書狀，其未敘述上訴之理由者並
得於提起上訴後十日內向本院補提理由書（均須按他造當事人之人數附繕本）。
                                    書記官  鎖  瑞  嶺
中    華    民    國     九十一   年       二       月         一       日
附表一：互助會會員名單（連同會首共三十二名）
        乙○○、蔣慕蕖、陶淑文、黃淑貞、鄧璧君、黃鈺鈴、蔡秀英、劉淑惠、
        劉淑萍、陳詩鐓、余淑嫻、樂科忠、陳玉政、詹美燕、張淑貞、簡春蓮、
        李美蘭、馬中興、吳美珊、馬淑貞、丙○○、林美珍、莊蜚娥、莊月娥、
        朱太太、邵素貞、季本秀、甲○○、陳志源、張蔚蓴（二會）、高沛
附表二：八十五年九月一日冒標會時活會會員名單（共三十名）
        蔣慕蕖、陶淑文、黃淑貞、鄧璧君、黃鈺鈴、蔡秀英、劉淑惠、劉淑萍、
        陳詩鐓、余淑嫻、樂科忠、陳玉政、詹美燕、張淑貞、簡春蓮、李美蘭、
        馬中興、吳美珊、馬淑貞、丙○○、林美珍、莊蜚娥、莊月娥、朱太太、
        邵素貞、季本秀、甲○○、張蔚蓴（二會）、高沛 17400X30=522000
附表三：八十六年二月一日冒標會時活會會員名單（共二十六名）
        蔣慕蕖、陶淑文、黃淑貞、鄧璧君、黃鈺鈴、蔡秀英、劉淑惠、劉淑萍、
        陳詩鐓、余淑嫻、樂科忠、陳玉政、詹美燕、張淑貞、簡春蓮、李美蘭、
        馬中興、吳美珊、馬淑貞、丙○○、莊蜚娥、莊月娥、邵素貞、季本秀、
        張蔚蓴（二會） 17700X26=460200
